【裁判字號】    97,台上,4700
【裁判日期】    970925
【裁判案由】    違反公職人員選舉罷免法
【裁判全文】
最高法院刑事判決            九十七年度台上字第四七００號
上  訴  人  甲○○
選任辯護人  羅豐胤律師
            林正雄律師
上列上訴人因違反公職人員選舉罷免法案件，不服台灣高等法院
台中分院中華民國九十七年五月六日第二審更審判決（九十七年
度選上更(一)字第八六號，起訴案號：台灣台中地方法院檢察署九
十五年度選偵續字第五號），提起上訴，本院判決如下：
    主  文
原判決撤銷，發回台灣高等法院台中分院。
    理  由
本件原判決認定上訴人甲○○於民國九十五年六月間，參加台中
縣大甲鎮中山里里長選舉，而與其配偶羅時漢於無證據足證蔡清
彬有何賄選行為之情形下，共同基於意圖使蔡清彬不當選之犯意
，由羅時漢親自製作標題為「千金買厝，萬金買厝邊」、內容記
載「欠錢不還，用錢買票？……如果一個人四處欠錢不還，與人
交往不清不楚，卻用大把大把的錢來買票，其用心可想而知。…
…四年前買票的人，這次又局部在買票，請鄉親拿歸拿，投歸投
，買票的人，大家再次拒絕他」之不實文宣，並由羅時漢至大甲
鎮慶大印刷廠，委由該廠不知情之員工印製一千四百多份上開內
容之文宣，復於九十五年六月八日晚間某時，以每散發一張文宣
新台幣（下同）一元之代價，將上開文宣交予所僱用而不知情之
陳瑞清，在台中縣大甲鎮中山里境內予以散發，陳瑞清另將部分
散發工作轉委不知情之陳美煌，同在台中縣大甲鎮中山里境內散
發，暗諭四年前亦參與競選里長之蔡清彬，於四年前及九十五年
之里長選舉有賄選之行為，誤導有投票權人而使蔡清彬不當選之
目的，足以生損害於蔡清彬及該次里長選舉之公正性。嗣於九十
五年六月九日凌晨四時許，陳瑞清、陳美煌正散布上開不實文宣
，為黃鈺昌、梁文華發現報警處理，而循線查悉上情等情。因而
撤銷第一審判決，改判論處上訴人共同意圖使候選人不當選，以
文字傳播不實之事，足以生損害於公眾及他人罪刑，固非無見。
惟查：(一)、犯罪事實應依證據認定之，無證據不得認定犯罪事實
，刑事訴訟法第一百五十四條第二項定有明文。故被告否認犯罪
事實所持之辯解，縱屬不能成立，仍須有積極證據足以證明其犯
罪行為，始能為有罪之認定，尚不得以推測或擬制之方法為裁判
之基礎。原判決認定上訴人與羅時漢間，就本件犯行互有犯意聯
絡及行為分擔，係以候選人茍得以內容是負責文宣製作之人所印
製，文宣未必皆有看過而規避（修正前）公職人員選舉罷免法第
九十二條之規定，則上開條文豈非具文云云？（原判決第九頁第
二十一至二十三行），為其主要論據之一。然候選人未看過相關
文宣內容之辯解，縱屬不能成立，候選人所為是否構成（修正前
）公職人員選舉罷免法第九十二條之罪，仍應依積極證據所能證
明之程度予以審酌判斷。原判決上開論述說明各情，並非必然之
事理，不得以之為裁判之基礎。乃原判決逕以上開推論臆測之詞
，為不利上訴人認定之主要依據之一，致上訴意旨得據以指摘，
其證據取捨職權之運用，難謂與證據法則無違，尚有未合。(二)、
當事人聲請調查之證據，如與本案之待證事實無關緊要者，事實
審法院固可以裁定駁回，毋庸為無益之調查。若於事實確有重要
關係，而又非不易調查或不能調查者，則為明瞭案情起見，自應
依法踐行調查之程序，否則即難謂無應於審判期日調查之證據而
未予調查之違法。上訴人否認有前揭犯行，並聲請傳喚證人盧淑
真到庭，用以證明曾有人要幫蔡清彬買票等情，原審亦依上訴人
之聲請傳喚盧淑真而未到庭（原判決第十二頁第二十三行），足
見原審亦認確有傳喚盧淑真到庭加以調查之必要。而盧淑真如到
庭後所供述之內容如何，必待盧淑真到庭供述後方能確定，且其
與認定上訴人是否有檢察官所指之犯行攸關，自應詳予調查釐清
論述說明。乃原審於經傳喚盧淑真未到庭後，就上情即未續予調
查釐清，逕予推論盧淑真所欲證明之事實，既非證明蔡清彬本人
有無買票行賄，且無法證明該人即為蔡清彬之樁腳，即認並無再
為傳喚盧淑真之必要（原判決第十二頁第二十五至二十九行），
致上訴意旨得據以指摘，其查證未盡且理由欠備，遽行判決，難
昭折服。上訴意旨指摘原判決不當，尚非全無理由。按第三審法
院應以第二審判決所確認之事實為判決基礎，刑事訴訟法第三百
九十四條第一項前段定有明文。原判決上述之違背法令，影響於
事實之確定，本院無可據以為裁判，應將原判決撤銷，發回原審
法院更為審判。另公職人員選舉罷免法已於九十六年十一月七日
修正公布，相關條文有所移列，更審時應併注意及之。
據上論結，應依刑事訴訟法第三百九十七條、第四百零一條，判
決如主文。
中    華    民    國  九十七  年    九    月  二十五  日
                      最高法院刑事第一庭
                          審判長法官  董  明  霈
                                法官  林  茂  雄
                                法官  張  祺  祥
                                法官  蕭  仰  歸
                                法官  宋      祺
      本件正本證明與原本無異
                                      書  記  官
中    華    民    國  九十七  年    十    月    二    日
                                                      v


司法院資訊處製作；財團法人民間司法改革基金會備份。
